臺灣高雄地方法院刑事判決　　　　　　　 94年度易字第758號
公　訴　人　台灣高雄地方法院檢察署檢察官
被　　　告　丙○○
　　　　　　丁○○○
右二人共同
選任辯護人　黃瑩律師
上列被告因詐欺案件，經檢察官聲請簡易判決處刑（93年度偵字
第2981號），本院認不應以簡易判決處刑，改依通常程序審理，
判決如下：
    主  文
丙○○、丁○○○均無罪。
    理  由
一、公訴意旨略以：被告丁○○○、被告丙○○為母女關係，丁○○○並為凱文利國際股份有限公司（下稱凱文利公司）之
    負責人，丙○○則為該公司之監察人，2 人意圖為自己不法
    利益之犯意聯絡，明知凱文利公司已於民國91年3 月1 日業
    經台灣票據交換所高雄市分所列為拒絕往來戶，竟萌貪念，
    約於91年4 月5 日間，簽發如附表所示之支票20紙，面額合
    計新台幣（下同）15,693,500元，佯稱屆期必能兌現，要求
    換回原先交付之支票，延期履行同額債務，致戊○○不疑有
    他，陷於錯誤而予同意交換支票，詎該等支票屆期提示遭退
    票，嗣經查明凱文利公司業已91年3 月1 日已被列為拒絕往
    來戶，始知受騙，因認被告2 人均涉犯刑法第339 條第2 項
    之詐欺得利罪。
二、按犯罪事實應依證據認定之，無證據不得認定犯罪事實，不
    能證明被告犯罪者，應諭知無罪之判決，刑事訴訟法第154
    條第2 項、第301 條第1 項前段分別定有明文。又刑法詐欺
    得利罪之成立，以行為人意圖為自己或他人不法之利益，施
    用詐術因此而得財產上不法之利益為要件，所謂財產上不法
    之利益，不問其為有形與無形均包含在內，例如取得債權、
    免除債務之類（最高法院22年上字第2126號、25年非字第
    119 號、46年台上260 號判例參照）。
三、訊據被告丙○○、丁○○○2 人固不否認擔任上開凱文利公
    司職務，及曾向告訴人戊○○借取如附表所示金額之資金，
    期間並有換票延期清償，且嗣後如附表所示票據均遭退票等
    事實，惟均堅決否認有何詐欺犯行，同辯稱：渠自82年起即
    因凱文利公司需用資金而數次向告訴人借錢週轉，期間均陸
    續繳納利息及償還部分本金，嗣於91年2 月間如附表所示金
    額借款屆期後，為換票而另外簽發同表所示之支票予告訴人
    ，並非在同年3 月1 日凱文利公司支票遭拒絕往來前所簽發
    ，且被告於91年2 月份跳票後仍有繼續以匯款支付利息，並
    無詐欺得利之情等語。公訴人認被告2 人涉有上開詐欺得利
    犯行，無非係以告訴人之指訴及支票影本、退票理由單等資
    料、公司基本資料查詢單為其論據，經查：
（一）被告丙○○、丁○○○2 人以凱文利公司名義，向告訴人
      戊○○長期累積借支如附表所示金額借款，嗣並以同表所
      示票據換票方式延期清償，上開票據嗣經告訴人於91年12
      月25日、92年1 月6 日提示後，均遭退票等事實，為當事
      人所不爭執，並有同表所示支票及退票理由單各20紙在卷
      可稽（均影本，警卷第51頁以下），均堪認為真實。
（二）惟按告訴人之告訴，係以使被告受刑事訴追為目的，是其
      陳述是否與事實相符，仍應調查其他證據以資審認，苟其
      所為攻擊之詞，尚有瑕疵，則在此瑕疵未予究明以前，即
      不能遽採為斷罪之基礎（最高法院52年台上字第1300號、
      69年台上字第1531號判例參照），本件公訴人以被告2 人
      換票時間在91年4 月5 日即明知拒絕往來之後，主要以告
      訴人指訴為據，而告訴人於本院審理時陳稱：「附表編號
      11即發票日91年7 月25日、票號46735 號之支票，是前面
      的票序，而附表編號1 發票日6 月12日票號46745 號之支
      票票序在後面，所以6 月12日的票與7 月25日的票應該是
      同時開出來的，而我們又是一次開3 個月的票，所以應該
      是在4 月份的時候被告把這些票一次開給我」等語（本院
      審理卷第242 頁），就此被告2 人則同辯以：告訴人於91
      年2 月19日在丙○○住處時，適有他人前來索償2 月18
      日跳票之支票債務，而由丁○○○與戊○○共同簽發本票
      ，擔保票據兌償，告訴人此時應已知凱文利公司票信不佳
      ，並因此要求被告把票1 次開出來，故附表所示票據並非
      91年4 月份所簽發等語（本院簡字卷第155 頁、審理卷第
      243 頁）。惟被告係為緩期清償始就其債務總額1 次簽發
      上開支票，業據告訴人陳明，此與被告平日為求借款而簽
      發3 個月期之支票以供擔保者不同，告訴人以其平日借款
      之模式，推論本件支票簽發日期，已有未合，且縱告訴人
      陳述屬實，上開支票發票日括及91年6 月中旬至8 月下旬
      止，期間長達3 個月，亦無法逕行認定上開支票實際簽發
      日期係於91年4 月間，告訴人亦未能舉其他積極事證立論
      ，即難遽認被告2 人實際簽發日係在凱文利公司91年3 月
      1 日遭拒絕往來之後，並有何消極隱瞞拒絕往來事實之施
      用詐術行為。
（三）另查凱文利公司自91年2 月5 日起即有退票紀錄，於同年
      月18日並有票據號碼0000000 號、票面金額50萬元票據1
      紙因存款不足遭退票，該戶嗣於同年3 月1 日成為拒絕往
      來戶等情，有卷附票據信用資料查覆單（警卷第45頁），
      該支票及退票理由單影本（本院簡字卷第74頁）可佐，此
      外，告訴人戊○○確於91年2 月19日有與丁○○○共同簽
      發金額分別為20萬元、10萬元、10萬元、10萬元之本票5
      紙（同卷第75~77 頁）之情，告訴人亦不否認當日有為本
      票共同發票人之事實，僅謂：被告當時說手頭不方便，伊
      認為50萬元對被告只是小數目，所以就幫忙先簽本票等語
      （本院審理卷第227 頁），衡此各節，可認凱文利公司於
      91年2 月間開始有退票紀錄，已形出現票信不佳狀況，而
      告訴人於同年2 月19 日 簽發本票5 紙票面金額共計50萬
      元，核與發票人凱文利公司於91年2 月18日、票據號碼
      0000000 號無力兌付票款金額相合，則告訴人當時對於被
      告2 人所使用票據往來債信狀況並非全然不知，且因經濟
      行為本身原寓有不同程度之不確定性或交易風險，交易雙
      方本應自行估量主、客觀情事及搜集相關資訊，以作為其
      判斷之參考，告訴人同意鉅資借款之換票亦應慮及此情，
      ，仍於事後同意換取附表支票，給予被告2 人延期清償利
      益，尚難認告訴人有何陷於錯誤情形。是以，告訴人同意
      換票之際，應能明瞭被告2 人資力不佳未克如期清償既有
      債務之事實，否則告訴人若確信被告2 人資力無虞，足供
      清償既存債務，其請求給付鉅額欠款受償為恐不及，豈有
      因此陷於錯誤而同意換票之可能？
（四）綜此，告訴人既已知悉換票因係被告當時無力清償既有債
      務所致，且之前雙方亦以換票延期償付為渠交易模式，自
      難認為公訴意旨所載被告2 人此次換票方式有何施用詐術
      ，而使告訴人陷於錯誤允諾換票可言。此外，被告2 人於
      簽發遠期支票成立票據債務關係後，因期間資力狀況發生
      變化，致未能依債之本旨履行票據債務，當非換票之時已
      能預見，則若尚乏明證證明被告2 人在此次換票關係之始
      ，即具有不法所有意圖之積極證據，亦僅能票據法上民事
      責任，尚不得據此退票無法兌付之客觀事態，而推定債務
      人自始有詐欺得利之犯意。
（五）末按刑法第339 條第2 項之詐欺罪，以得財產上不法利益
      為其構成要件。向他人借得拒絕往來不能兌現之支票，用
      以抵償債務，並說明其僅係因免除債務於一時，祇因藉此
      延緩債權人之追索，並無圖為免除其債務之意思，且事實
      上亦終無得以免除債務之可能，其延期利息仍須照付，即
      與以詐術得財產上不法利益罪之構成要件不合（最高法院
      49年台非字第68號判決意旨參照）。查告訴人於審理中陳
      稱：87年到90年間陸續有借款給被告2 人，開始時有借有
      還，後來一直都有換票等語（本院審理卷第226 頁），核
      與被告2 人供稱有向告訴人繼續性週轉金錢，並已陸續償
      還告訴人部分借款之本金及利息乙節相符，並經本院調閱
      凱文利公司、乙傑企業有限公司、乙○○（被告丁○○○
      配偶、丙○○之父）合作金庫銀行三民支庫、台灣中小企
      業銀行大昌分行等帳戶歷史交易明細表確認無訛，可見被
      告2 人長期經營凱文利公司，與告訴人成立繼續性借貸之
      資金往來關係，期間亦有償還部分款項紀錄，彼此即有一
      定信賴關係存在，被告2 人換票供作舊債新償，並無免除
      舊債借款債務之意思，僅為暫時延緩兌付一時票據債務，
      不影響告訴人其他票據追索、票款返還請求權之行使，亦
      無免除票據債務之可能。且被告2 人辯稱渠於91年2 月凱
      文利公司跳票後仍有支付告訴人該筆借款利息之事實，並
      提出中國國際商業銀行國內匯款申請書4 紙、郵政跨行匯
      款申請書1 紙（本院簡字卷第78~80 頁）以佐其說，核與
      告訴人當庭提出世華聯合商業銀行存摺所載交易明細紀錄
      ，2 者記載進出款項金額符合，又觀諸丁○○○及陳麗蘭
      先後5 次分別於91年5 月13日、6 月12日、7 月12日、8
      月12日、9 月13日，按月匯出5 萬5 千元、20萬元、14萬
      4 千元不等金額，期間固定，其中3 筆匯款金額均為20萬
      元，數額相同，告訴人陳明：此5 筆資金是每個月固定給
      付利息錢等語（本院審理卷第238 頁），而如附表所示支
      票之發票日係自91年6 月12日至同年8 月31日止，是以，
      被告2 人於獲得告訴人展延清償期之91年5 月至9 月間確
      有按月支付告訴人借款利息正常紀錄乙節，亦堪認定，揆
      諸上揭判決意旨，被告2 人並無圖為免債務之意思，且亦
      終無得以免除債務之可能，又期間仍照付延期利息，自與
      以詐術得財產上不法利益罪之構成要件不合。
四、綜上所述，對於公訴意旨所指被告2 人詐欺之犯行，客觀上
    既尚未達於通常一般人均不致有所懷疑，而得確信其犯罪事
    實之程度，此外，復查無其他積極證據足證被告2 人有何詐
    欺得利之犯行，既不能證明其犯罪，自應為無罪之諭知。
據上論斷，應依刑事訴訟法第452 條、第301 條第1 項前段，判
決如主文。
本案經檢察官甲○○到庭執行職務。
中　　華　　民　　國　　94　　年　　12　　月　　7 　　日
                刑事第十四庭  審判長法　官  蔡廣昇
                                    法  官  謝雨真
                                    法  官  林瑋桓
以上正本證明與原本無異。
如不服本判決，應於判決送達後10日內，向本院提出上訴狀。
中　　華　　民　　國　　94　　年　　12　　月　　7 　　日
                                    書記官  謝群育
附表
┌──┬─────┬─────┬────┬────┬───────────┐
│編號│ 支票號碼 │ 面    額 │發 票 日│提 示 日│     利    息         │
│    │          │ (新台幣) │ (民國) │        │                      │
├──┼─────┼─────┼────┼────┼───────────┤
│ 1  │AP0000000 │ 100萬元  │91.06.12│91.12.25│自提示日起至清償日止，│
│    │          │          │        │        │按年息6％計算之利息。 │
├──┼─────┼─────┼────┼────┼───────────┤
│ 2  │AP0000000 │  70萬元  │91.06.12│91.12.25│自提示日起至清償日止，│
│    │          │          │        │        │按年息6％計算之利息。 │
├──┼─────┼─────┼────┼────┼───────────┤
│ 3  │AP0000000 │  50萬元  │91.06.30│91.12.25│自提示日起至清償日止，│
│    │          │          │        │        │按年息6％計算之利息。 │
├──┼─────┼─────┼────┼────┼───────────┤
│ 4  │AP0000000 │  60萬元  │91.06.30│91.12.25│自提示日起至清償日止，│
│    │          │          │        │        │按年息6％計算之利息。 │
├──┼─────┼─────┼────┼────┼───────────┤
│ 5  │AP0000000 │  60萬元  │91.06.30│91.12.25│自提示日起至清償日止，│
│    │          │          │        │        │按年息6％計算之利息。 │
├──┼─────┼─────┼────┼────┼───────────┤
│ 6  │AP0000000 │  50萬元  │91.06.30│91.12.25│自提示日起至清償日止，│
│    │          │          │        │        │按年息6％計算之利息。 │
├──┼─────┼─────┼────┼────┼───────────┤
│ 7  │AP0000000 │  50萬元  │91.06.30│91.12.25│自提示日起至清償日止，│
│    │          │          │        │        │按年息6％計算之利息。 │
├──┼─────┼─────┼────┼────┼───────────┤
│ 8  │AP0000000 │ 140萬元  │91.07.12│91.12.25│自提示日起至清償日止，│
│    │          │          │        │        │按年息6％計算之利息。 │
├──┼─────┼─────┼────┼────┼───────────┤
│ 9  │AP0000000 │63萬6千元 │91.07.15│91.12.25│自提示日起至清償日止，│
│    │          │          │        │        │按年息6％計算之利息。 │
├──┼─────┼─────┼────┼────┼───────────┤
│ 10 │AP0000000 │  70萬元  │91.07.20│92.01.06│自提示日起至清償日止，│
│    │          │          │        │        │按年息6％計算之利息。 │
├──┼─────┼─────┼────┼────┼───────────┤
│ 11 │AP0000000 │  50萬元  │91.07.25│92.01.06│自提示日起至清償日止，│
│    │          │          │        │        │按年息6％計算之利息。 │
├──┼─────┼─────┼────┼────┼───────────┤
│ 12 │AP0000000 │86萬4千元 │91.07.31│91.12.25│自提示日起至清償日止，│
│    │          │          │        │        │按年息6％計算之利息。 │
├──┼─────┼─────┼────┼────┼───────────┤
│ 13 │AP0000000 │120萬3千5 │91.07.31│91.12.25│自提示日起至清償日止，│
│    │          │百元      │        │        │按年息6％計算之利息。 │
├──┼─────┼─────┼────┼────┼───────────┤
│ 14 │AP0000000 │ 100萬元  │91.08.06│92.01.06│自提示日起至清償日止，│
│    │          │          │        │        │按年息6％計算之利息。 │
├──┼─────┼─────┼────┼────┼───────────┤
│ 15 │AP0000000 │  80萬元  │91.08.06│92.01.06│自提示日起至清償日止，│
│    │          │          │        │        │按年息6％計算之利息。 │
├──┼─────┼─────┼────┼────┼───────────┤
│ 16 │AP0000000 │  75萬元  │91.08.20│92.01.06│自提示日起至清償日止，│
│    │          │          │        │        │按年息6％計算之利息。 │
├──┼─────┼─────┼────┼────┼───────────┤
│ 17 │AP0000000 │ 100萬元  │91.08.27│92.01.06│自提示日起至清償日止，│
│    │          │          │        │        │按年息6％計算之利息。 │
├──┼─────┼─────┼────┼────┼───────────┤
│ 18 │AP0000000 │  70萬元  │91.08.27│92.01.06│自提示日起至清償日止，│
│    │          │          │        │        │按年息6％計算之利息。 │
├──┼─────┼─────┼────┼────┼───────────┤
│ 19 │AP0000000 │ 140萬元  │91.08.31│92.01.06│自提示日起至清償日止，│
│    │          │          │        │        │按年息6％計算之利息。 │
├──┼─────┼─────┼────┼────┼───────────┤
│ 20 │AP0000000 │  34萬元  │91.08.31│92.01.06│自提示日起至清償日止，│
│    │          │          │        │        │按年息6％計算之利息。 │
└──┴─────┴─────┴────┴────┴───────────┘
